最高法院刑事判決　　　　　　九十四年度台上字第三一五四號
　　上　訴　人　乙○○
　　　　　　　　　　　　樓
　　　　　　　　甲○○
　　　　　　　　　　　　樓
　　共同代理人　黃宗正律師
　　被　　　告　丙○○
　　　　　　　　丁○○
　　　　　　　　己○○
　　　　　　　　　　　　11號.
　　　　　　　　戊○○
　　　　　　　　　　　　路94.
上列上訴人等因自訴被告等強盜等罪案件，不服台灣高等法院台
中分院中華民國九十四年一月十一日第二審更審判決（九十二年
度重上更(三)字第一一六號，自訴案號：台灣台中地方法院八十二
年度自字第四０二號），提起上訴，本院判決如下：
    主  文
上訴駁回。
    理  由
一被告丙○○、丁○○、己○○、戊○○被訴毀損建築物、背信
部分及丙○○被訴強盜、違反文化資產保存法部分：
按刑事訴訟法第三百七十七條規定，上訴於第三審法院，非以判
決違背法令為理由，不得為之。是提起第三審上訴，應以原判決
違背法令為理由，係屬法定要件。如果上訴理由狀並未依據卷內
訴訟資料，具體指摘原判決不適用何種法則或如何適用不當，或
所指摘原判決違法情事，顯與法律規定得為第三審上訴理由之違
法情形，不相適合時，均應認其上訴為違背法律上之程式，予以
駁回。本件上訴意旨略稱：(一)、原判決依卷附被告丙○○與上訴
人乙○○、甲○○及杜李碧蓮、吳子玉、杜子明等五人（下稱乙
○○等五人）所訂立之借貸協議書、乙○○等五人聯名之切結書
、甲○○、杜李碧蓮、吳子玉、杜子明出具之授權書、乙○○之
切結書、同意書等文件，認定上訴人等同意將系爭坐落台中縣大
甲鎮○○段第六五三、六五三－一地號土地，及台中縣大甲鎮○
○路七十二、七十四、七十六、七十八、八十、八十二、八十四
、八十六號房屋移轉登記及完成點交與丙○○、丁○○等，而為
被告丙○○、丁○○、己○○、戊○○無罪判決理由之一，但上
開借貸協議書約定流質條款，所為之所有權移轉登記應為無效。
上開文件作成時吳子玉人在日本，如欲處分其財產應有我駐外單
位簽證之授權書，始具效力，且其中之切結書係由乙○○一人書
立，並非代表全體債務人書立，乙○○更是在丙○○欺騙或派人
脅迫下而書立該切結書，自屬無效之文書，丙○○據此而將系爭
房地移轉登記在丁○○及其自己名下，進而以買賣為原因將該土
地虛偽移轉登記與己○○，再移轉登記與洪暘建設股份有限公司
（負責人為戊○○），自屬背信行為。丁○○、己○○、戊○○
雖未受上訴人等之委託處理事務，但因與有此身分之丙○○共犯
此罪，亦應成立該罪。原判決對此未詳予調查說明，而就此部分
為被告等無罪之論斷，其判決違背法令。(二)、原判決以上訴人等
在系爭房屋並無存放貴重物品，且於民國八十二年三月一日已將
房屋點交與丙○○，不可能存放貴重物品不搬離，而認丙○○不
成立強盜罪（原判決第十四頁至第十五頁）。但證人張貴源曾證
稱：「八十二年四月十四日前，乙○○之母親住在內，當天沒有
看到他們」等語，如再傳訊該證人到庭由上訴人訊問，必可證明
丙○○之強盜行為，原審未予傳喚調查，有調查未盡之違法。又
原判決捨證人張春生第一次證言不採，而採其第二次之證言而為
丙○○有利之論斷，違背證據法則。台中縣警察局大甲分局八十
五年十二月十一日甲警刑字第一五四三八號函已載明：「乙○○
之夫（即吳宗德）及母親（即杜李碧蓮）居住至房屋拆除後始未
居住」，上開一五四三八號公文係查報台中縣大甲鎮○○路七十
四號房屋，亦為原判決所記載認定，足見該分局人員均知上訴人
等於八十二年十二月七日前尚居住於此，乃原判決未詳予調查卷
附之「點交切結書」是否與事實相符，即遽予認定上訴人等已將
該房屋點交與丙○○，且住於台北，而認為丙○○此部分犯罪不
成立，自嫌速斷。自訴人等屋內有貴重物品遺失，曾二次具狀台
中縣警察局大甲分局，上訴人等如無貴重物品被搶，不可能一再
具狀該分局，上訴人等於原審聲請傳訊該分局分局長，即在證明
此事，原審未予傳喚調查，亦屬違背法令。(三)、被告等於八十二
年十二月七日將台中縣大甲鎮○○路七十四號部分未被拆除之房
屋拆除，已據林文誠證述在卷，且該房屋移轉登記與丙○○僅係
讓與擔保，原判決對此未詳予研求，竟謂借貸同意書已將該房屋
移轉予丙○○，丙○○為統籌規畫而拆除，主觀上欠缺犯罪故意
，而認被告等無毀損建築物及背信之犯行，自屬判決違背法令。
(四)、原判決認定查無台中縣大甲鎮○○路七十二－一、八十八、
八十八－一號房屋，因認上訴人等自訴丙○○拆除該房屋涉犯毀
損建築物罪嫌部分，尚屬不能證明，所為論斷違背法令。(1)、上
訴人等於第一審法院及原審即主張台灣台中地方法院六十四年度
執未字第三五七二號強制執行事件，已就系爭七十二－一、八十
八、八十八－一號房屋測量，有測量圖在該案卷內可稽，原判決
未調卷調查，有應於審判期日調查之證據未予調查之違法。(2)、
消防隊員製作之火災報告，在報告火災之狀況，對於未遭火災之
系爭蔣公路七十二－一、八十八、八十八－一號房屋，自無庸調
查記載，乙○○在消防隊之陳述，亦因而未言及有該三間房屋。
另該三間房屋並未在中央商場之範圍內，上訴人等所提印刷之中
央商場各舖位之位置圖，自無該三間房屋之記載。原判決竟執此
而謂無系爭蔣公路七十二－一、八十八、八十八－一號等三間房
屋，尚嫌速斷。(3)、林建榮結證系爭蔣公路八十六號房屋旁有附
屬建物是現代眼鏡行，上訴人等亦指楊純雄承租系爭蔣公路八十
八號開設現代眼鏡行，並有編列門牌及提出相片，自來水公司亦
證明水號00－0000－000號自來水裝設於該蔣公路八十
八號，如無大甲鎮○○路八十八號房屋，何須編訂門牌及設置水
錶，原判決竟謂無該房屋，而為被告有利之論斷，亦屬違法。且
既認無該八十八號房屋，另又謂該八十八號房屋已移轉予丙○○
，前後亦有矛盾。(五)、原判決依卷附內政部函認定系爭蔣公路七
十四號房屋非我國文化古蹟，而置上訴人等所提出之中縣古蹟巡
禮所載指為古蹟而不論，即認無文化資產保存法之適用，有調查
未盡之違法。(六)、系爭蔣公路七十二、七十四、七十六、八十、
八十二、八十四、八十六號房屋，雖移轉登記與被告丙○○、丁
○○等，但僅係讓與擔保，被告等將之拆除，至少有背信之罪嫌
，原判決竟謂係拆除自己之房屋全部適法，其判決違背法令。丁
○○雖未到場拆除房屋，但丙○○必經其同意才拆除系爭蔣公路
七十四號房屋，二人有犯意聯絡及行為分擔，皆為共同正犯，原
判決為丁○○無罪之判決，亦屬違背法令。(七)、上訴人等於原審
曾聲請傳訊紀啟三、李榮鴻、車號0000000、ＬＳ二００
Ｆ二、ＩＣ－二四七、一八－０九六、ＩＱ－二二０號車主、龍
祥交通公司、振達交通公司、佳濱貨運公司之負責人，以證明被
告丙○○有強盜之犯行，原審未予傳喚調查，亦未說明其理由，
有調查未盡及理由不備之違法。(八)、援引原審法院更審前第一審
、第二審及第三審之書狀所載為上訴理由等語。
惟查本件原判決以上訴人甲○○、乙○○於第一審自訴意旨略稱
：(一)、被告丙○○於八十一年八月三十一日與上訴人等及吳子玉
、杜李碧蓮、杜子明等五人，共同訂立借貸協議書，上訴人等提
供系爭坐落台中縣大甲鎮○○段第六五一號等七筆土地設定抵押
權與丙○○，並約定流質條款，暫將七筆土地所有權狀交予丙○
○，以備丙○○向銀行貸款，上訴人等並將門牌號碼台中縣大甲
鎮○○路八十二號、八十四號等房屋暫行登記於丙○○名下。被
告丙○○竟意圖為不法之所有，於八十二年二月二十三日先將上
開土地中之六五三地號、六五三－一地號，以買賣為原因，移轉
登記與其妻即被告丁○○，再於同年三月二十四日將之以買賣為
原因，虛偽移轉登記與被告己○○，八十二年四月九日己○○再
以買賣為原因，虛偽移轉登記與洪暘公司，該公司之負責人為被
告戊○○，因認被告丙○○、丁○○、己○○、戊○○涉犯刑法
第三百四十二條第一項背信罪（牽連犯刑法第二百十四條使公務
員登載不實罪）嫌。(二)、八十二年四月十四日下午三時左右，被
告丙○○與丁○○趁上訴人等不在家之際，率不詳姓名之人約四
十餘人，不顧上訴人等所居住之台中縣大甲鎮○○路七十二、七
十四、七十六、七十八、八十、八十二、八十四、八十六號房屋
，已有假處分存在，連同甲○○所有未登記之蔣公路八十八、八
十八之一、七十二之一號房屋，予以拆除，因認丙○○涉犯刑法
第三百五十三條毀損建築物罪（牽連犯刑法第一百三十九條之違
背查封效力罪）嫌。(三)、被告丙○○於八十二年四月十五日、十
六日、十七日連續三天，由不知姓名之律師陪同，僱請不詳姓名
者二十多人，前往上址將上訴人等所有之絕版書畫、日據時期之
紅眠床、先人親筆書畫、電視、冰箱、桌椅、沙發、郵票、錢幣
、訴訟資料、古董、字畫、玉器、龍銀等貴重物品，洗劫一空，
強行運走，因認丙○○涉犯刑法第三百二十八條第一項之強盜罪
嫌。(四)、被告等四人，於八十二年十二月七日凌晨四時許，又將
上開大甲鎮○○路七十四號房屋之全部（前已拆除廂房部分）拆
除，因認被告等均涉犯刑法第三百五十三條之毀損建築物罪嫌。
(五)、台中縣大甲鎮○○路七十四號房屋為我國重要文化資產，被
告丙○○予以拆除，涉違反文化資產保存法（而犯毀損古蹟罪嫌
）等情。然訊據被告等均否認有上開犯行，丙○○辯稱：伊與乙
○○等五人，於八十一年八月三十一日訂立借貸協議書，由乙○
○等提供系爭七筆土地及房屋設定地上權及抵押權為擔保而借得
新台幣（下同）四億元，貸款期限六個月，如於六個月未清償，
該土地及房屋由其選擇拍賣或由上訴人等協同辦理所有權移轉登
記與債權人抵償。嗣乙○○自恃無力清償而於八十一年十二月九
日書立切結書，同意自八十二年二月一日起，可自行繳納稅捐、
辦理所有權移轉登記。又於八十二年三月一日再書立切結書及點
交證明書，同意將上開土地及房屋移轉所有權以資抵償，同時辦
理點交完畢。則伊將系爭六五三、六五三－一地號土地登記在其
妻丁○○名下，完全合法有效，嗣將該二筆土地信託登記與己○
○，再出售給洪暘公司，並無背信可言。上開房屋在八十年九月
間已被火燒掉，不堪使用，屋內空無一物，上訴人等於屋內並無
置放古董、玉器、龍銀、字畫等財物，何來強盜之有。系爭房屋
並非列管之文化古蹟，且已移轉登記為伊及丁○○所有，將之拆
除並不違法。丁○○辯稱：伊為家庭主婦，未參與乃夫丙○○與
上訴人等之間之債務糾紛，僅係系爭六五三、六五三－一地號土
地及蔣公路七十四號房屋登記名義人而受牽連，未曾到現場，也
不知拆屋之事。己○○辯稱：伊為丙○○之司機，系爭六五三、
六五三－一地號土地是丁○○信託登記在其名下，嗣承丁○○之
指示將之出售與洪暘公司，並無自訴意旨所指之犯行。戊○○辯
稱：伊確有向丙○○購買系爭六五三、六五三－一地號土地，八
十二年十二月七日凌晨四時，未曾參與拆除系爭蔣公路七十四號
房屋各等語。經查丙○○與乙○○等五人於八十一年八月三十一
日訂立借貸協議書，載明債權若無法於法定期限清償，願以土地
抵償。當天甲○○、杜李碧蓮、吳子玉、杜子明另出具授權書委
由乙○○處理借貸協議內有關之事項，並於八十一年九月四日由
乙○○等五人聯名立切結書載明「吾等與丙○○先生所訂協議，
一定依約履行，如未依約履行，丙○○先生申請移轉登記時，吾
等絕不以有私權之實體糾紛為理由加以阻止，否則應負違約之責
任」等文句。另於八十一年十二月九日由乙○○再立具切結書載
明「茲同意丙○○先生於八十二年一月一日起可先行申報移轉登
記之稅捐及自用住宅之課稅手續，並同意於八十二年二月一日起
可自行繳納稅捐並辦理移轉登記為權利人，決無異議，但如在八
十二年二月一日前清償債務者，雙方會同辦理撤銷申請移轉登記
」等文句。當日另立具同意書載明同意上開七筆土地於所有權移
轉現值申報時以自用住宅優惠稅率申報增值稅等情。八十二年三
月一日自訴人乙○○又立書稱：「本人因積欠丙○○先生債務不
能清償，願意將土地及房屋移轉給丙○○先生或其指定人當抵償
，並同時辦理點交完畢，今後均由丙○○先生自行管理點交之土
地及房屋，地號及門牌詳如八十一年八月三十一日雙方所訂之借
貸協議書內容」等情，該同意書並經上訴人甲○○簽名為見證人
，有各該文件影本在卷可按，上訴人等亦不否認該等文書為真正
。被告丙○○既在上訴人等多次書立同意書情形下將系爭土地房
屋辦理所有權過戶登記，即無違法可言。而本案上訴人等又無於
八十二年二月一日清償積欠被告丙○○之債務，則被告丙○○、
丁○○於八十二年十月十四日將已移轉登記在其名下之系爭土地
轉售與洪晹建設公司為對其所有權之處分行為，要無背信可言。
雖上訴人等指稱該借貸協議書同時載明，若本債權未於約定期間
內清償，願以上開房地抵償或移轉為被告丙○○所有，或涉流質
契約。惟查流質契約事涉專業法律知識，非尋常之人所可知悉，
縱上開契約涉有效力問題，僅為民事爭論，無涉刑責，蓋當事人
主觀上無違法之認識而不成立犯罪。上訴人等另又指稱上開切結
書為被告丙○○所脅迫書立。然徵之上訴人乙○○曾為台中縣議
員，甲○○為大學法律系畢業，深諳法律及自保之道，果非確有
以土地抵償之情，豈有再三書立切結書之理；而脅迫他人行事，
偶一為之或有可能，再三為之即難得逞，尤以上訴人乙○○見多
識廣，豈容他人再三脅迫行事，脅迫之說，亦無足取。是上訴人
等所指丙○○涉有背信罪嫌部分，尚查無證據足以證明，自難論
以該罪。至被告丁○○、己○○、戊○○並未受上訴人等任何委
託處理事務，自無成立背信罪之可能，而丙○○並無背信犯行，
已如前述，丁○○、己○○、戊○○自亦無與之共犯背信可言。
次查上訴人等指丙○○於八十二年四月十七日等時間，至上開房
屋強行取走上訴人等所有絕版書畫、紅眠床、先人親筆書畫、電
視、冰箱、桌椅、沙發、郵票、錢幣、訴訟資料、古董、字畫、
玉器、龍銀等財物。惟此為丙○○所堅決否認。證人張貴源於第
一審供證：「以前乙○○的母親，丈夫住在內，當天 (按指八十
二年四月十四日下午）沒看到他們，屋內有一、二支電扇、沙發
」等語。證人張春生（上訴人等所委請保全公司之人員）於第一
審法院訊問時，先則供證：八十二年四月十七日下午三點多，在
該房屋現場有看到四、五人在圍鐵絲網，及有人將龍銀放在布袋
，抬上轎車云云。但隨後又於另次訊問中改稱：那天只看到四、
五人在清垃圾，並無看到有人搬走龍銀或其他東西。且稱上次作
證是僱主要伊如此說對上訴人等較有利，因良心發現，才又更改
供述等情。另證人即本件房屋拆除當日曾到場採訪之記者李天佑
、顏光照於原審法院前審分別證稱：「警察出面制止，丙○○就
拿一些文件給警察看，警察看一會兒認為他拆房子有理由，就讓
他拆了，當時是拆靠近蔣公路的木造商場房子，當時並沒有看到
杜李碧蓮被抓著撞門，古宅的門關著，也沒有看到有人在搬裡面
的東西，沒有看到古董、字畫、龍銀之類的東西，而且房子都已
倒塌了，現場沒有發生衝突」。參以上開房屋八十年九月三十日
火災發生後，消防隊所作火災報告亦稱大部分為空屋，上訴人乙
○○、甲○○又遠住台北，處此情況下，衡諸常情，當無存放貴
重物品之理，尤其上開房屋於八十二年三月一日前已點交與丙○
○，有乙○○於八十二年三月一日書立之切結書可憑，點交後又
如何存放貴重物品而不予搬離。此外，又無確切證據，足資證明
被告丙○○涉有強盜之犯行，自難遽以該罪相繩。又上訴人於八
十二年四月七日具狀大甲分局，指稱其住處之貴重物品遭人掠奪
，多次報案，轄區派出所均不予置理，固有書狀可按。轄區派出
所既拒不受理，分局長又未目睹所謂掠奪之情形，因認上訴人聲
請傳訊台中縣警察局大甲分局分局長就此部分作證，核無必要。
再查系爭台中縣大甲鎮○○路七十二、七十四、七十六、七十八
、八十、八十二、八十四、八十六號等房屋，係丙○○依前述乙
○○等五人所書立之借貸協議書、切結書、授權書及乙○○之同
意書、切結書移轉登記在丙○○及丁○○（七十四號部分）名下
，有如前述，則被告丙○○及丁○○等拆除各該房屋，主觀上認
為在拆除自己房屋，為合法之處分行為，被告等自不構成毀損他
人建築物罪。又系爭蔣公路七十四號房屋，上訴人等雖指稱為我
國文化古蹟。但據卷附內政部八十一年八月十七日台（八一）內
民字第八一０五二三八號書函則稱：「不予指定古蹟」，該房屋
自非依文化資產保存法第二十七條第一項程序認定之古蹟，被告
等縱將之拆除，自亦無觸犯文化資產保存法第五十五條第一項第
二款之毀損古蹟罪。上訴人等執台中縣古蹟巡禮所載謂該房屋為
古蹟，而認被告等犯該罪，自無可取。末查上訴人等指被告丙○
○於八十二年四月十四日同時僱工拆除屬甲○○所有未經登記之
台中縣大甲鎮○○路七十二之一、八十八、八十八之一號等房屋
部分，已為丙○○所堅決否認，並以此處並無該房屋置辯。查卷
附之台中縣警察局消防隊八十三年八月二十九日八三中縣警消隊
字第一一五號函送之火災調查報告書，並無該三門牌號碼房屋之
記載；第一審法院勘驗現場時，上訴人等所提出之房屋位置圖，
其中系爭七十二之一號、八十八號、八十八之一號房屋，係於舊
資料臨時以原子筆所增繪；上訴人乙○○於八十年十月二日在消
防隊訊問時亦供明「七十六號空間（屋）很多年沒人住，八十號
冠美百貨行，八十二號一部分出租吉良布行，八十四號空房，八
十六號由杜子明經營華王點心，因生病未做生意，生病二年多」
，亦未言及有上開三幢房屋之情。證人即台中縣警察局消防隊員
林建榮結證：上開火災調查報告為其製作，其製作時曾花費相當
時間逐屋清查，現場有門牌則逕加記載，如無門牌則就問住在七
十四號之乙○○，現場圖塗黑部分表示遭火燒燬，七十二號、七
十八號未遭波及，八十六號華王食品旁有附屬建物是現代眼鏡行
，現代眼鏡行與蔣公路九十四號之間為空地，並無房屋，燒燬之
房屋有些屋頂倒塌，未倒塌者均會漏雨等語。證人即消防隊員李
進興亦證稱：其勘驗現場前後共花費五、六小時時間，現場情形
與林建榮所供情形相同等語。另證人即前開拆除房屋時在場採訪
之記者李天佑及顏光照亦證稱：七十二號隔壁是空地，沒有房子
，八十六號華王食品西邊也是空地，沒有房子。即自訴人甲○○
於火災現場張貼之公告，亦未提及火災現場包含七十二之一號房
屋，此觀卷附之該公告自明。而上訴人等租與王鐘之部分為中央
商場前之空地，有乙○○與王鐘簽訂之租約及王鐘書立之字據足
憑。上訴人等所舉承租系爭八十八號、八十八之一號房屋之證人
楊純雄、楊崑田父子於原審到庭作證時，經上訴人等詰問有無承
租過大甲鎮○○路八十八號房屋時，答稱：「我有向乙○○承租
一塊土地，是空地，大約十餘坪。」「我沒有蓋房子，我是搭帳
篷賣水果，有無編號，我記不得了。」「沒有設置衛浴設備」及
「我父親有搭帳篷，事後我有改蓋石棉瓦。」「沒有設置牆壁，
只有上面蓋帳篷，後來改成石棉瓦。」足見上訴人等係將空地出
租予楊純雄、楊崑田父子，由其父子以搭篷方式營業，後來改為
蓋石棉瓦，但無衛浴設備亦無牆壁，尚與建物有間。因認火災時
現場並無七十二之一、八十八及八十八之一號房屋至明。雖台中
縣警察局大甲分局八十五年十二月十一日甲警刑字第一五四三八
號函記載，上開三址，乙○○之夫及母親曾居住至房屋拆除後始
未居住，其建材為磚頭、木頭的老舊房屋，但尚可居住云云。惟
據該查報之警員洪國審到庭結證：其於八十五年六月十五日到職
，上開一五四三八號公文係其奉分局之命所擬，當時誤以為在查
報蔣公路七十四號房屋狀況而擬具。該證人既係房屋拆除後始到
職，擬具之內容又有誤，自無可採。至台灣省自來水公司第四區
管理處八十六年七月九日台水四甲業字第一四八七號函謂：水
號00－0000－000號自來水裝設於台中縣大甲鎮○○路
八十八號，原用水戶李建進於八十一年四月二十二日過戶與吳子
玉，八十二年六月二十一日吳君申請停用，爾後該房屋拆除尚未
重建，及八十一年六月起至八十二年四月止該戶用水度數均為零
度。台中縣大甲戶政事務所八十六年七月十日甲鎮戶字第二０五
六號函稱：台中縣大甲鎮○○路八十八號門牌編訂年代已久，何
時核發上項門牌已無可考。固有各該函文可稽，然上開函件僅能
證明八十八號曾有申請設錶用水及編釘門牌。上訴人與楊崑田就
八十八號房屋於八十年七月六日成立之鄉鎮調解亦僅能證明八十
年間，有以上開門牌房屋為調解標的之事實。而參以上述資料均
係由相關當事人自行陳報向各該機關或單位為特定目的之請求，
各該機關或單位並不就該門牌號位置，是否為獨立建築物加以判
斷，僅就當事人陳報資料登錄，自均無法證明八十二年四月間確
有上開房屋或建築物存在。原審法院向台灣電力公司台中區營業
處函查結果，亦無該三處用電地址。而上訴人聲請原審法院向台
中縣稅捐稽徵處沙鹿分處函查現代眼鏡行之申請營業地點之結果
，係在同鎮○○路一０六號，亦均無法證明前開房屋之存在。故
仍應以消防隊之現場勘驗後出具之鑑定報告為可採。此外上訴人
甲○○於八十二年四月二日向台中縣沙鹿鎮稅捐稽徵處沙鹿分處
提出蔣公路八十八號、八十八之一號兩房屋為新建房屋申請書，
是否足以證明八十二年四月十四日有上開房屋之存在？查上訴人
於八十二年三月一日將系爭土地及房屋點交與被告，同年月二十
日為假處分之聲請，詳如前述，同年四月二日為新建房屋之申請
，申報現值為一萬元，揆其用意無非據此以混淆真實，認有上開
房屋存在之事實。台灣台中地方法院檢察署八十年度偵續字第一
二號不起訴處分書，亦認甲○○上開新建房屋申請設籍提出後，
未檢附使用執照平面圖、立面圖、面積計算表，沙鹿分處無法據
以核算面積，評定現值，命補正亦未如期補正，經該分處派員至
現場丈量時，該地已空無一物，有該處分書可稽。是上訴人所指
蔣公路八十八號、八十八之一號於八十二年四月十四日確有建物
存在云云，核與事證不符，不足採信。再者，上訴人雖於八十一
年十月十六日以修復為由向稅捐處申請自八十一年七月起恢復課
稅及按自用住宅優惠稅率課徵土地增值稅。但此申請函旨在按自
用住宅課徵增值稅，而此項優惠稅率必為自用住宅始可適用，故
此項申請旨在適用優惠稅率，不足以證明上開房屋已修復。因認
丙○○所辯為可採，上訴人等指訴丙○○涉犯毀損該三幢房屋部
分尚屬不能證明。原判決綜合上述情形，因認被告等被訴背信、
毀損建築物及丙○○被訴強盜、違反文化資產保存法（毀損古蹟
）等罪嫌部分，均屬不能證明。惟丙○○此部分與其違背查封效
力科刑部分（屬不得上訴第三審之案件），因自訴意旨認有牽連
犯之裁判上一罪關係，依審判不可分原則，故不另為無罪之諭知
。因而撤銷第一審關於丙○○、丁○○部分之判決，改判論處丙
○○為違背公務員所施之查封效力之行為罪刑，並於理由內說明
其被訴背信、毀損建築物、強盜、違反文化資產保存法部分，不
另為無罪之諭知。丁○○被訴背信及毀損建築物部分均無罪。並
維持第一審關於己○○、戊○○被訴背信、毀損建築物部分諭知
無罪之判決，駁回此部分上訴人等在第二審之上訴，已詳予說明
其證據之取捨及論斷之基礎，所為論述，均有卷存資料可資覆按
，從形式上觀察並無所謂違背法令之情形。按刑法第三百四十二
條之背信罪，須以為他人處理事務為前提，所謂為他人者，係指
受他人之委託等原因，而為其處理事務而言。原判決綜合上訴人
等與丙○○所訂立之借貸協議書、切結書、授權書、同意書及卷
內之資料，而認定系爭六五三、六五三－一地號土地，已依雙方
之約定合法移轉所有權與丁○○，丙○○嗣後將之移轉登記與己
○○，再出售與洪暘公司，係處分其自己所有之土地所有權，並
非受上訴人等之委託處理事務，不成立背信罪。而丙○○既不成
立背信罪，丁○○、戊○○、己○○更無與之共犯背信罪可言，
於法難認有違。刑法第三百五十三條第一項之毀壞建築物罪，係
以毀壞他人建築物為成立要件，故必所毀壞之物為建築物，且屬
他人所有，方能成立。原判決調查說明系爭台中縣大甲鎮○○路
七十二、七十四、七十六、七十八、八十、八十二、八十四、八
十六號房屋，已移轉登記為丙○○、丁○○所有，丙○○、丁○
○等將之拆除，主觀上認為係在拆除自己之房屋，為合法之處分
行為。另上訴人等所謂丙○○拆除同路七十二之一、八十八、八
十八之一號等房屋，因無證據證明有該建築物存在，因而就被告
等被訴毀損建築物部分論斷為犯罪不能證明，於法亦屬有據。至
原判決理由內雖記載蔣公路七十二、七十四、七十六、七十八、
八十、八十二、八十四、八十六、八十八號房屋部分，已過戶予
被告（丙○○、丁○○）（原判決第二十頁第十四、十五行），
但綜觀全判決意旨，均只論述蔣公路七十二、七十四、七十六、
七十八、八十、八十二、八十四、八十六號房屋已移轉登記給被
告丙○○、丁○○，是以此處所謂「八十八」房屋已過戶予被告
，應係誤寫，而顯然於判決無影響，為得以裁定更正之事項，亦
與判決理由矛盾之情形有間。刑事訴訟法第三百七十九條第十款
所稱應調查之證據，係指與待證事實有重要關係，在客觀上認為
應行調查且能調查者而言。又當事人、代理人、辯護人或輔佐人
聲請調查證據，應以書狀分別具體記載：(一)、聲請調查之證據及
其與待證事實之關係，聲請傳喚之證人之姓名、性別、住居所及
預期詰問所需之時間，刑事訴訟法第一百六十三條之一第一項第
一款、第二款定有明文。上訴意旨並未具體明在原審於何時曾
依上開規定具狀聲請調閱台灣台中地方法院六十四年度執未字第
三五七二號強制執行案件卷證，及證明何事，而原審未予調查說
明，於法律審之本院，始為此爭執，指摘原判決不當，已難謂係
依據卷內資料執為指摘之合法上訴理由。至上訴人聲請傳喚之證
人李榮鴻、紀啟三，原審法院已依上訴人等之聲請傳喚調查，並
給予上訴人等詰問，有筆錄可按（原審法院重上更(三)卷第三宗第
九十四至九十六頁）。另於理由內說明證人李天佑、張貴源已於
歷審到庭作證，證言明白，無再重複傳訊之必要。台中縣警察局
大甲分局分局長並未目睹所謂丙○○強盜財物之情形，亦無傳訊
之必要。上訴人等聲請證人清單內之公司及汽車車號，因未指明
究為何人，自非適法之聲請調查證據方法，均難予調查。難謂有
所謂應於審判期日調查之證據未予調查之情形。檢察官就被告犯
罪事實，應負舉證責任，並指出證明之方法，刑事訴訟法第一百
六十一條第一項定有明文。此項規定，因係編列在該法第一編總
則第十二章證據中，故於自訴程序之自訴人同有適用。因此，自
訴人對於起訴之犯罪事實，應負提出證據及說服之實質舉證責任
。倘其所提出之證據，不足為被告有罪之積極證明，或其指出證
明之方法，無從說服法院以形成被告有罪之心證，基於無罪推定
之原則，自應為被告無罪判決之諭知。原判決已調查說明，上訴
人等所舉之證據及其所指之證明方法，均不足就此部分為被告等
有罪之認定，因而就此部分為被告丁○○、己○○、戊○○無罪
之諭知，丙○○因與其科刑部分有裁判上一罪關係，故不另為無
罪之諭知，於法亦屬有據。其餘上訴意旨仍執陳詞，或就原判決
已有調查說明之事項，或就原審證據取捨及判斷證據證明力之職
權行使，徒憑己意，漫指原判決關於此部分違法，難認係適法上
訴第三審之理由。刑事訴訟法第三百八十二條第一項所謂上訴書
狀應述上訴之理由，係指上訴書狀本身應述上訴理由而言，
非可引用或檢附其他文書代替，以為上訴之理由。上訴意旨援引
前於本院及第一審、第二審法院所提書狀所載為上訴之理由部分
，即難認其上訴已合法律上之程式。上訴人等此部分之上訴為違
背法律上之程式，應予駁回。末查被告等被訴背信部分雖屬刑事
訴訟法第三百七十六條第五款所列之案件，惟於修正刑事訴訟法
施行前，原得上訴於第三審法院，且已繫屬於法院，依刑事訴訟
法施行法第五條第一項規定，仍應依施行前之法定程序終結之，
附此明。
二被告丙○○違背查封效力及被告等被訴使公務員登載不實文書
罪嫌、丁○○被訴違背查封效力、損害債權罪嫌、丙○○被訴妨
害自由（強制罪）、恐嚇危害安全、毀損器物罪嫌部分：
按刑事訴訟法第三百七十六條所列各罪之案件，經第二審判決者
，不得上訴於第三審法院，為該法條所明定。本件上訴人等自訴
被告丙○○所犯違背查封效力部分，原判決係依刑法第一百三十
九條論處罪刑。另其自訴被告等涉犯使公務員登載不實文書、丁
○○另涉犯違背查封效力、損害債權、丙○○另涉犯妨害自由（
強制罪）、恐嚇危害安全、毀損器物（斷水、斷電等）罪嫌部分
，依其所訴之事實，認係分別涉犯刑法第二百十四條、第一百三
十九條、第三百五十六條、第三百零四條、第三百零五條、第三
百五十四條之罪嫌，核均屬刑事訴訟法第三百七十六條第一款之
案件。依上開說明，既經第二審判決，自不得上訴於第三審法院
。雖上訴人等認此部分與前述被告等被訴背信、毀損建築物、強
盜、違反文化資產保存法部分有牽連關係，為裁判上一罪，但其
背信等罪部分之上訴為不合法，本院應從程序上予以駁回，而無
從為實體上判決，對於輕罪部分之此部分，亦無從適用審判不可
分原則，為實體上審判，上訴人竟復一併提起上訴，顯為法所不
許，應予駁回。
三丙○○被訴殺人未遂及遺棄罪嫌部分：
按不服下級法院判決，得向上級法院提起上訴者，以刑事訴訟法
第三百四十四條第一項、第三百四十五條至第三百四十七條所列
之人為限。本件杜李碧蓮自訴丙○○涉犯殺人未遂及遺棄罪嫌部
分（詳原判決理由參、一之(三)所載），因自訴人杜李碧蓮已於原
審法院前審辯論終結前之九十一年一月十四日死亡，其得承受訴
訟之人未依法承受訴訟，由原審法院通知檢察官擔當訴訟，原判
決已於理由內明。此部分經原審判決後檢察官未提起上訴，上
訴人乙○○、甲○○並非此部分之自訴人，亦非上述所列得提起
上訴之人，竟就此部分一併提起上訴，顯為法所不許，應予駁回
。
四丙○○涉犯重利、殺人（吳宗德）未遂、毀損器物（古董等物
  ）、竊盜部分：
上訴係當事人對於下級法院判決聲明不服而請求上級法院予以救
濟之訴訟制度，若無下級法院之判決存在，即無由向上級法院聲
明不服提起上訴之可言。上訴意旨所指丙○○涉犯重利、殺人（
吳宗德）未遂、毀損古董等物、竊盜等罪嫌部分，原判決並未就
各該部分為審判，已於理由內明（原判決理由參、五、陸、柒
、捌），上訴人等竟就此原審法院未判決部分一併提起上訴，顯
為法所不許，亦應予駁回。
據上論結，應依刑事訴訟法第三百九十五條前段，判決如主文。
中　　華　　民　　國　九十四　年　　六　　月　 十六 　日
                      最高法院刑事第二庭
                          審判長法官  董　明　霈
                                法官  林　茂　雄
                                法官  張　祺　祥
                                法官  呂　永　福
                                法官  花　滿　堂
      本件正本證明與原本無異
                                      書  記  官
中　　華　　民　　國　九十四　年　　六　　月　二十二　日
                                                Ａ
